臺灣高等法院刑事判決　　　　　　　　　　　　　九十一年度上訴字第二三四五號
　　上　訴　人　臺灣板橋地方法院檢察署檢察官
　　上　訴　人　丙○○
　　即　被　告
右列上訴人等因被告偽造文書等案件，不服臺灣板橋地方法院八十九年度易緝字第二
○二號，中華民國九十年十二月二十五日第一審判決（起訴案號：臺灣板橋地方法院
檢察署八十五年度偵字第一九○三二號），提起上訴，本院判決如左：
    主      文
原判決撤銷。
丙○○行使偽造私文書，足以生損害於他人，處有期徒刑壹年陸月，如附表編號一至
五所示之物均沒收。
    事      實
一、緣長慶水泥股份有限公司（以下簡稱長慶公司）於民國八十年間籌辦花蓮縣和平
    水泥專業區建廠事宜，由該公司董事長林秀卿（其夫黃正義為實際負責人）於同
    年十二月十六日出具聘書，聘任丙○○為該公司建廠籌備委員會主任委員，委請
    丙○○籌辦建廠事宜；八十一年十二月間，丙○○另向祭祀公業賴四安管理委員
    會洽購坐落臺中市北屯區○○○○段八、九、九之二地號三筆土地，由祭祀公業
    賴四安管理委員會交付賴四安管理委員會組織及管理規約、派下員大會會議記錄
    、土地登記簿謄本予丙○○，並約定丙○○於八十一年十二月二十七日至八十二
    年一月六日期間內對該土地有購買權。詎丙○○於上開承買期間屆滿後，竟意圖
    為自己不法之所有，向甲○○○股份有限公司（以下簡稱東源公司）負責人丁○○、副總經理林修齊表示其為長慶水泥公司建廠策劃委員會主任委員「陳金福」
    ，佯稱長慶公司建廠策劃委員會已向祭祀公業賴四安管理委員會購得坐落臺中市
    北屯區○○○○段八、九、九之二地號三筆土地，且欲提供上開土地與東源公司
    合資興建大樓，並提出賴四安管理委員會組織及管理規約、派下員大會會議記錄
    、土地登記簿謄本等資料，以為取信，丁○○、林修齊不疑有他，遂與丙○○相
    約於八十二年九月二十九日在臺北縣永和市○○街二號二樓之藍星咖啡廳內，由
    丙○○以長慶水泥公司建廠策劃委員會主任委員身分然偽稱其姓名為「陳金福」
    而與東源公司簽立「合作投資合建協議書」，丙○○並持其利用不知情者所偽刻
    「陳金福」印章，接續在該協議書上立協議書人欄、協議書內文、「銀行本票或
    公司支票、現金付款明細表」上受款人欄蓋用偽造之「陳金福」印文（協議書上
    蓋用「陳金福」印文十二枚，付款明細表上蓋用「陳金福」印文二枚），暨同時
    接續在協議書附件之地價證明、臺灣省臺中市政府工務局簡便行文表、賴四安管
    理委員會組織及管理規約、祭祀公業賴四安八十一年第二次臨時派下員大會會議
    記錄、土地登記簿謄本等資料上蓋用偽造之「陳金福」印文共九枚，表示「陳金
    福」代表長慶水泥公司建廠策劃委員會與東源公司簽立該份協議書，再將前開資
    料連同協議書交由丁○○、林修齊收執而行使，足生損害於東源公司及「陳金福
    」。丁○○、林修齊因此陷於錯誤即當場交付以東源公司為發票人、付款人彰化
    商業銀行建成分行、發票日八十二年九月二十九日、金額新臺幣（下同）一千五
    百萬元之支票一紙予丙○○，作為工程保證金，丙○○則基於同一偽造文書之犯
    意，接續在支票影本上以長慶水泥公司建廠策劃委員會主任委員身分偽以「陳金
    福」名義偽造領取支票之收據乙紙（蓋用「陳金福」印文一枚），亦同時交付交
    由丁○○、林修齊收執而行使，足生損害於東源公司及「陳金福」。丙○○於詐
    得右揭支票後，旋將之存入不知情之同居女友乙○○（業經不起訴處分確定）之
    華南商業銀行帳戶中，並自行提領花用罄盡並避不見面，嗣丁○○、林修齊因丙○○遲未依約履行，始察覺受騙。
二、案經東源公司負責人丁○○提出告訴，由臺北縣警察局永和分局報告臺灣板橋地
    方法院檢察署檢察官偵查起訴。
    理      由
一、訊據被告丙○○矢口否認有何詐欺、偽造文書犯行，辯稱渠未冒「陳金福」之名
    ，亦未印製使用「陳金福」名片及與東源公司簽訂合作投資合建協議書，未曾收
    受該公司交付之支票，一千五百萬元已經分次交還證人林修齊云云。惟查：
    (一)被告冒用陳金福名義，持陳金福名片表示係長慶公司建廠策劃委員會主任委員
      ，說臺中有土地要合作蓋房子，進而與東源公司簽訂合建協議書，簽協議書時
      有被告、林修齊、丁○○在場，被告帶印章當場蓋印並收取東源公司一千五百
      萬元支票等情，業據告訴人即東源公司負責人丁○○於原審指述綦詳（原審八
      十九年度易緝字第二○二號刑事卷宗第五九、八十頁），核與證人即東源公司
      副總經理林修齊於原審證稱當時渠是東源公司副總經理，被告自稱陳金福，說
      在臺中有土地，要買來賣給我們或跟我們合建，我們有寫協議書，被告是以長
      慶水泥公司主委身份與我們簽約，簽約當時渠、丁○○與被告均有在場等語（
      易緝字第二○二號卷宗第四五頁），互核相符。此外復有陳金福名片（八十五
      年度偵字第一九○三二號偵查卷宗第三二、三九頁）、發票人甲○○○股份有
      限公司、發票日八十二年九月二十九日、面額一千五百萬元、付款人彰化商業
      銀行建成分行之支票一紙（八十四年度偵字第一五七三三號偵查卷宗第二五頁
      反面）、合作投資合建協議書、協議書附件之地價證明、臺灣省臺中政府工務
      局簡便行為表、賴四安管理委員會組織及管理規約、祭祀公業賴四安八十一年
      第二次臨時派下員大會會議記錄、土地登記簿謄本等資料、「銀行本票或公司
      支票、現金付款明細表」及領取支票之收據等在卷可稽（前揭偵字第一五七三
      三號偵查卷第七至二五頁）。被告丙○○印製「陳金福」名片，以長慶水泥公
      司建廠策劃委員會主任委員身分偽稱姓名為「陳金福」與東源公司簽訂合作投
      資合建協議書，並取得票款一千五百萬元等事實，自足認定。
    (二)證人即祭祀公業賴四安管理委員會主任委員賴榮園於檢察官偵查中證稱：八十
      一年十二月二十七日有同意賣土地給被告，被告叫陳金福，約定同意被告在八
      十一年十二月二十七日至八十二年一月六日止有購買權，但期間內被告沒有提
      出三成之訂金，故同意書已失效，之後被告即未再找渠賣土地，現在才知道被
      告本名叫丙○○，並未委託被告賣土地給東源公司，不知道有長慶公司，亦未
      賣土地給長慶公司設廠或合建等語（偵字第一五七三三號偵查卷第四四頁反面
      至四五頁），並提出致「陳金福」存執之同意書為證（偵字第一五七三三號偵
      查卷第四七頁）。依該同意書之記載，祭祀公業賴四安管理委員會固曾於八十
      一年十二月二十七日出具同意書予「陳金福」，表示願以每坪三十三萬元之價
      格出售賴厝廓段八、九、九之一、九之二地號四筆土地，有效期間自八十一年
      十二月二十七日起至八十二年一月六日止。然該祭祀公業管理委員會事後並未
      出售賴厝廓段八、九、九之二地號三筆土地予「陳金福」，於東源公司向祭祀
      公業賴四安管理委員會查詢時，由該祭祀公業管理委員會於八十三年八月三日
      以臺中三十五支局第八七六號存證信函澄清在案（偵字第一五七三三號偵查卷
      第二七、五一頁）。再查，被告辯稱長慶公司於八十年十二月十六日聘渠為建
      廠籌備委員會主任委員，業據提出長慶公司函、聘書、公司執照、臺灣省花蓮
      縣政府營利事業登記證、同意書、負責人林秀卿身分證影本等件為證（偵字第
      一九○三二號偵查卷第六二至六八頁）；雖證人即長慶公司實際負責人黃正義
      於檢察官偵查中證稱長慶公司並未聘任被告、不記得同意書之真偽云云，惟嗣
      亦坦承長慶公司函為渠公司所出具，與聘書均係應被告要求而提出（偵字第一
      九○三二號偵查卷第九三至九六頁反面）、被告說要說服股東，叫渠寫委託被
      告招股的委託書，是渠擬並由證人林秀卿抄寫等語（易緝字第二○二號刑事卷
      第一八頁），且證人即長慶公司名義負責人林秀卿於偵查中亦證稱聘書及同意
      書皆是伊所寫，但伊為名義負責人，都是伊夫黃正義拿資料給伊，伊照他的意
      思抄的等語（偵字第一九○三二號偵查卷第九六頁反面），再依卷附長慶公司
      八十年十二月十六日慶字第○二○號函，其上記載「本公司聘請丙○○先生為
      建廠籌備委員會主任委員」、「全權籌辦本公司和平水泥專業區建廠一切事宜
」，其所附聘書亦記載「茲聘請丙○○先生為本公司建廠籌備委員會主任委員
      」等語（偵字第一九○三二號偵查卷第六二、六三頁），固足以證明被告辯稱
      其受長慶公司聘任擔任該公司建廠籌備委員會主任委員，並非子虛；然查，合
      作投資合建協議書並非長慶公司所訂立，其上印章亦非公司章，長慶公司更未
      曾授權被告與他人合建房屋等情，亦據證人黃正義於檢察官偵查中證述綦詳。
      被告基於獲聘為長慶公司建廠籌備委員會主任委員資格，固有刻製及行使「長
      慶水泥公司建廠委員會」印章暨對外主張渠具有該身分之權，然被告明知長慶
      公司並未向祭祀公業賴四安管理委員會購買賴厝廓段八、九、九之一、九之二
      地號土地，利用祭祀公業賴四安管理委員會同意渠得於一定期間內以一定條件
      購買該土地而取得土地相關資料之機會，於該同意書有效期間屆滿失效後，再
      向告訴人即東源公司負責人丁○○稱渠為長慶水泥公司建廠策劃委員會主任委
      員並誆稱渠姓名為「陳金福」，欲提供土地合建大樓而施用詐術，至為明確。
    (三)關於被告有否收受該一千五百萬元之支票、是否已經返還各等節，被告於偵審
      中所為供述，固屬前後不一。然查：
  １被告於檢察官偵查中供稱：渠有領到東源公司支票，但他們收回去了，錢交給
      東源公司林修齊，一次是在中和市公所前交五百萬元，一次在永福樓交五百萬
      ，在永和金福樓餐廳交四百萬元，十萬元係渠之車馬費，錢從華南銀行領出來
      ，八十年間分三次領（偵字第一五七三三號偵查卷第三九至四十頁），嗣於其
      八十六年一月三十日答辯狀辯稱渠無不法意圖，錢均交還林修齊，一次在中和
      市公所前交五百萬元，一次在永福樓交五百萬，永和金福樓餐廳四百萬元云云
      （偵字第一九○三二號偵查卷第五六至五八頁）；於原審先供稱：渠未收過支
      票（易緝字第二○二號刑事卷第二十、四四頁），華南銀行帳戶錢是渠領的，
      當時證人乙○○在場，因超過一百萬元須本人簽名，錢領出後林修齊就在銀行
      把錢拿走，一次在銀行外面市公所前，一次在永和市○○路金福樓餐廳，一次
      也是在金福樓餐廳交給林修齊，共三次，一次五百萬、一次四百萬、一次四百
      萬及一次十萬元等語（易緝字第二○二號刑事卷第一○二至一○三頁），復又
      供稱：華南銀行領錢這三張（指取款憑條）不是渠寫的，一千五百萬元是渠兒
      子去籌措的，不是渠從銀行領出來的，匯入乙○○帳戶之一千五百萬元係乙○○拿去買房子，跟渠無關，有拿到一千五百萬元支票，轉給乙○○，渠和丁○○、乙○○一起至銀行，丁○○把支票交給渠，渠給乙○○，乙○○直接存入
      戶頭（易緝字第二○二號刑事卷第一九六頁），渠和乙○○至華南銀行去領錢
      ，名字渠代簽，乙○○在旁邊（易緝字第二○二號刑事卷第二一五頁）；於本
      院供稱一千五百萬元分四次，即五百萬、三百萬、四百萬、連利息二百萬均交
      給林修齊，林修齊說公司說錢拿去太久所以要付利息，林修齊本來說十萬元要
      給渠當車馬費，但渠沒有拿，十萬元渠連同利息還給林修齊，林修齊說一千五
      百萬元變成借款等語（本院卷第六四至六六頁）。核被告上揭於偵審中所為陳
      述，均明確供稱取得一千五百萬元之支票，佐之卷附由被告制作收據業已載明
      收訖該支票之事實，自足以證明被告確已取得右揭支票無誤，其嗣於本院所為
      否認取得該紙一千五百萬元支票之辯解，核與事實不符，並不足採信。
    ２查乙○○於華南商業銀行福和辦事處活期儲蓄存款帳號0000000000
      00號帳戶，於八十二年十月一日存入一千五百萬元後，旋於同年月二日、四
  日、五日分別提領五百萬元、三百萬元、四百萬元，有該行八十六年一月十六
      日華永福字第○○八號函暨所附之交易明細表可稽（偵字第一五七三三號偵查
      卷第七六至七九頁）。又經原審向該行查詢提領資料，得知右揭取款憑條均係
      填寫乙○○姓名並蓋用印章，有該行福和分行九十年十月二十三日（九○）華
      福和字第一四六號函暨所附取款憑條三紙為憑（易緝字第二○二號第一五四至
      一五七頁）。惟證人乙○○於原審證稱有於華南銀行開戶，然存摺印章均由被
      告使用保管，渠未曾取回，不知存入一千五百萬元及分次提領之事，取款憑條
      並非渠筆跡，係被告所書寫，渠未陪同被告其往提款等語（易緝字第二○二號
      刑事卷第一○○至一○三頁、第一九六頁），又經比對，該三紙取款憑條之筆
      跡，與證人乙○○當庭書寫之筆跡顯不相同，且東源公司曾以被告與證人乙○○共犯本件詐欺罪為由，對證人乙○○提出告訴，惟經臺灣板橋地方法院檢察
      署檢察官以八十五年度偵緝字第四一○號為不起訴處分，告訴人東源公司不服
      聲請再議，亦經臺灣高等法院檢察署以八十六年度議字第三八七號處分駁回確
      定等情，亦有前揭不起訴處分書、處分書在卷可稽（易緝字第二○二號刑事卷
      第一一九至一三四頁），證人乙○○證稱其未提領款項一節，自屬可採。
    ３依諸右揭事證，被告確於八十二年十月一日將自東源公司所取得支票存入銀行
      ，旋即於八十二年十月二、四、五日分別提領，雖被告辯稱已將款項交還林修
      齊，然據證人林修齊於偵審中否認在卷（偵字第一五七三三號第四十頁反面、
      易緝字第二○二號第一九六頁），被告又未能提出其他已歸還款項之證據，其
      辯稱無不法所有意圖云云，不足採信。
    綜右事證，被告以長慶水泥公司建廠策劃委員會主任委員身分偽以「陳金福」名
    義，向告訴人東源公司誆稱其係長慶公司建廠策劃委員會主任委員「陳金福」，
    已向祭祀公業賴四安管理委員會購得右揭土地，進而以偽造之「陳金福」印章與
    東源公司簽訂合作投資合建協議書，並書立付款明細表及收據，暨詐取票款一千
    五百萬元之事實，已經證明，自應依法論科。
二、核被告丙○○右揭行為，其中以長慶水泥公司建廠策劃委員會主任委員資格偽以
    「陳金福」名義持偽刻「陳金福」印章，與東源公司簽訂「合作投資合建協議書
    」、制作「銀行本票或公司支票、現金付款明細表」及領取支票之收據，並向東
    源公司提出行使部分，係犯刑法第二百十六條、第二百十條之行使偽造私文書罪
    ；向東源公司詐取一千五百萬元票款部分，係犯同法第三百三十九條第一項詐欺
    取財罪。被告於同一時地以長慶水泥公司建廠策劃委員會主任委員偽以「陳金福
    」名義偽造合作投資合建協議書、付款明細表及收據，雖同時制作數份私文書繼
    而同時持以行使，然所侵害之法益同一，為單純一罪；被告利用不知情之第三人
    偽刻「陳金福」印章，為間接正犯；被告在右揭「合作投資合建協議書」及附件
    資料（如附表所示）、「銀行本票或公司支票、現金付款明細表」、領取支票收
    據上蓋用偽造「陳金福」印文，暨偽刻印章行為，均為偽造私文書行為之一部分
    ，而偽造私文書行為，則為高度之行使行為所吸收，均不另論罪。被告係以行使
    偽造私文書為方法，以達其詐欺取財之結果，其所犯行使偽造私文書與詐欺取財
    罪之間，具有方法結果之牽連關係，應從一重之行使偽造私文書罪論處。公訴人
    雖於起訴書證據並所犯法條欄內僅記載被告所涉詐欺取財罪嫌，然於犯罪事實內
    既已載明被告偽稱渠為長慶公司建廠策劃委員會主任委員「陳金福」與東源公司
    簽訂協議書，該偽造文書部分所涉法條即屬漏載，又起訴事實雖未記載被告偽刻
    「陳金福」印章及在附表資料偽造「陳金福」印文部分，然該部分既為行使偽造
    私文書之部分行為，即為起訴效力之所及，本院自應併予審理。至於公訴人雖於
    起訴書內載稱被告自稱為長慶公司建廠策劃委員會主任委員並以該名義簽訂協議
    書，然按刑法第二百十條之偽造私文書罪，以無制作權人而捏造他人名義制作該
    文書為構成要件，如行為人對於此種文書本有制作權，縱令其制作之內容虛偽，
    且涉及他人之權利，除另成立其他罪名外，尚難論以首開法條之罪，最高法院三
    十一年上字第二一二四號判例、同院八十四年度台上字第五七八○號、八十六年
    度台上字第三一五八號判決意旨可資參照。查被告確曾經長慶公司聘任為建廠策
    劃委員會主任委員，得全權籌辦長慶公司和平水泥專業區建廠一切事宜，有長慶
    公司聘書及該公司八十年十二月十六日慶字第○二○號函在卷可稽，證人黃正義
    、林秀卿亦於偵查中證稱有出具聘書予被告，均如前述；則被告既為長慶公司建
    廠策劃委員會主任委員，自屬有權刻印「長慶水泥公司建廠委員會」印章之人，
    其刻製「長慶水泥公司建廠委員會」後用印於投資合作合建協議書等文件上，自
    不構成偽造印章、印文罪，亦與無制作權人而偽造文書之情形有間，該部分行為
    ，尚屬不能證明犯罪，惟因依公訴人所載起訴事實與右揭有罪部分具有裁判上一
    罪關係，該未能證明犯罪部分，爰不另為無罪之諭知。
三、原審法院經審理結果，對被告為論罪科刑之判決，固非全屬無見。惟查：(一)被告
    確為長慶水泥公司建廠委員會主任委員，本有以該職務名稱對外表示身分及刻製
    該委員會印章之權，原審法院認定被告偽造「長慶水泥公司建廠委員會」印章，
    蓋印於「合作投資合建協議書」及「銀行本票或公司支票、現金付款明細表」，
    持向東源公司行使，足生損害於長慶公司，認此部分亦構成偽造印章、偽造私文
    書罪，並將「長慶水泥公司建廠委員會」印章一個，及「合作投資合建協議書」
    上「長慶水泥公司建廠委員會」印文二枚、「銀行本票或公司支票、現金付款明
    細表」上「長慶水泥公司建廠委員會」印文一枚，併予宣告沒收，自有未洽；(二)
    被告詐得之支票下面之文字係證人林修齊所寫，其上之「陳金福」印章為被告所
    蓋用等情，業據證人丁○○證述明確（八十九年度易緝字第二○二號第八十頁）
    ，依其文字，乃在表示被告確曾收受面額一千五百萬元之支票之意，其性質即為
    收據，並足以表徵一定之意義，自屬私文書之一種，原審漏未論述此部分之偽造
    私文書犯行，亦未將該支票收據上偽造之「陳金福」印文一枚同時為沒收之諭知
    ，亦非妥適。被告否認犯罪而提起上訴，公訴人亦以量刑過輕為由提出上訴，雖
    均無理由，惟原審判決既有右揭可議，自應由本院將原審判決撤銷並予以改判。
    爰審酌被告品行、犯罪動機、目的、偽造私文書後進而以提供土地共同合建為餌
    誘，詐使被害人交付金錢之手段、詐得金額高達一千五百萬元等一切情狀，量處
    如主文第二項所示之刑。附表編號一所示被告偽造之「陳金福」印章，雖未扣案
    ，然無證據證明業已滅失，應依刑法第二百十九條之規定宣告沒收。附表編號二
    所示偽造「合作投資合建協議書」上偽造「陳金福」印文十二枚、附表編號三所
    示偽造「銀行本票或公司支票、現金付款明細表」上偽造「陳金福」印文二枚、
    附表編號四所示支票收據上偽造「陳金福」印文一枚、附表編號五所示協議書附
    件之地價證明、臺灣省臺中市政府工務局簡便行文表、賴四安管理委員會組織及
    管理規約、祭祀公業賴四安八十一年第二次臨時派下員大會會議記錄、土地登記
    簿謄本等資料上偽造之「陳金福」印文共九枚，亦均應依刑法第二百十九條規定
    ，予以宣告沒收。至於被告偽造之「合作投資合建協議書」、「銀行本票或公司
    支票、現金付款明細表」及支票收據，均已交由東源公司收執，並非被告所有之
    物，爰不予宣告沒收，附此敘明。
據上論斷，應依刑事訴訟法第三百六十九條第一項前段、第三百六十四條、第二百九
十九條第一項前段，刑法第二百十六條、第二百十條、第三百三十九條第一項、第五
十五條、第二百十九條，罰金罰鍰提高標準條例標準條例第一條前段判決如主文。
本案經檢察官吳慎志到庭執行職務
中    華    民    國      九十一      年      十      月      十五      日
                            臺灣高等法院刑事第十九庭
                                審判長法  官  許  國  宏
                                      法  官  洪  光  燦
                                      法  官  林  勤  純
右正本證明與原本無異。
如不服本判決應於收受送達後十日內向本院提出上訴書狀，未附理由時應於提起上訴
後十日內向本院補具上訴理由書狀（均應按他造人數提出繕本）。
                                      書記官  葉  瑩  庭
中    華    民    國      九十一      年      十      月      十六      日
附錄本案論罪科刑法條：
刑法第二百十條：
偽造、變造私文書，足以生損害於公眾或他人者，處五年以下有期徒刑。
刑法第二百十六條：
行使第二百十條至第二百十五條之文書者，依偽造、變造文書或登載不實事項或使登
載不實事項之規定處斷。
刑法第三百三十九條第一項：
意圖為自己或第三人不法之所有，以詐術使人將本人或第三人之物交付者，處五年以
下有期徒刑、拘役或科或併科一千元以下罰金。
附表：
┌──┬─────────────────────────────────────┐
│編號│                   應    沒    收    之    物                             │
├──┼─────────────────────────────────────┤
│ 一 │偽造「陳金福」印章壹個                                                    │
├──┼─────────────────────────────────────┤
│ 二 │偽造「合作投資合建協議書」上偽造「陳金福」印文拾貳枚                      │
├──┼─────────────────────────────────────┤
│ 三 │偽造「銀行本票或公司支票、現金付款明細表」上偽造「陳金福」印文貳枚        │
├──┼─────────────────────────────────────┤
│ 四 │支票收據上偽造「陳金福」印文壹枚                                          │
├──┼─────────────────────────────────────┤
│    │協議書附件之地價證明、臺灣省臺中市政府工務局簡便行文表、賴四安管理委員會組│
│ 五 │織及管理規約、祭祀公業賴四安八十一年第二次臨時派下員大會會議記錄、土地登記│
│    │簿謄本等資料上偽造之「陳金福」印文共玖枚                                  │
└──┴─────────────────────────────────────┘
